【裁判字號】    97,訴,505
【裁判日期】    971028
【裁判案由】    債務人異議之訴
【裁判全文】
臺灣桃園地方法院民事判決               97年度訴字第505號
原      告  丙○
訴訟代理人  馬金生律師
複代理人    乙○○
被      告  己○○○
            丁○○
            戊○○
            庚○○
                        樓
            壬○○○
            辛○○
上六人共同
訴訟代理人  黃政雄律師
上當事人間請求債務人異議之訴事件，於民國97年10月14日言詞
辯論終結，本院判決如下：
    主    文
原告之訴駁回。
訴訟費用由原告負擔。
    事實及理由
壹、程序方面：
    按確認法律關係之訴，非原告有即受確認判決之法律上利益
    者，不得提起之，民事訴訟法第247 條第1 項前段定有明文
    ；又民事訴訟法第247 條所謂即受確認判決之法律上利益，
    係指因法律關係之存否不明確，致原告在私法上之地位有受
    侵害之危險，而此項危險得以對於被告之確認判決除去之者
    而言，故確認法律關係成立或不成立之訴，苟具備前開要件
    ，即得謂有即受確認判決之法律上利益（最高法院42年台上
    字第1031號判例參照）。本件原告所有系爭土地，經被告等
    人之被繼承人黃春盛聲請法院查封拍賣，上開事件嗣因黃春
    盛死亡而由被告等人依法繼承聲請續行執行，如不訴請確認
    原告與被告等人之被繼承人黃春盛間就系爭土地所擔保之抵
    押債權是否存在，原告在私法上之地位將有受侵害之危險，
    是，原告提起本件確認之訴用以排除此項危險，應認原告有
    即受確認判決之法律上利益，原告提起本件確認之訴，洵屬
    有據，具有確認之訴之法律上利益。
貳、實體方面：
一、原告起訴主張：
    (一)原告於民國89年4 月27日間與被告之被繼承人黃春盛（以
      下簡稱黃春盛）訂定買賣契約，購買黃春盛所有，坐落於
      桃園縣龜山鄉○路○段50之22地號、同段50之29地號土地
      【重測後，地號更改為桃園縣龜山鄉○○段70地號（面積
      ：2492.9 7平方公尺）、桃園縣龜山鄉○○段72地號（面
      積：73.6 8平方公尺），以下簡稱系爭土地】。原告因不
      諳土地買賣程序，遂將相關印章、印鑑證明等物件交付訴
      外人即代書甲○○代辦處理系爭土地買賣事宜。然而代書
      甲○○竟未得原告之同意，擅自於89年7 月15日偽造原告
      之姓名及印章，以原告為借款人之名義，偽造原告向黃春
      盛借款新台幣（下同）249 萬元、40萬元，合計289 萬元
      ，嗣後，代書甲○○亦未經原告同意，持原告所有系爭土
      地所有權狀、他項權利證明書、印鑑章、印鑑證明書，於
      89年9 月21日私自分別設定300 萬元、48萬元，合計348
      萬元最高限額抵押權予黃春盛，用以擔保上開不實債權28
      9 萬元。詎料，黃春盛竟於93年12月13日，以上開不實之
      抵押權證明文件持向鈞院聲請拍賣系爭土地，致鈞院陷於
      錯誤，而為93年度拍字第1059號裁定，黃春盛復持以聲請
      鈞院民事執行處查封拍賣系爭土地，經鈞院於94年3 月7
      日，以93年度執字第31997 號查封拍賣在案。
    (二)按設定抵押權，以債權之成立為前提，若其債權不成立或
      無效，因抵押權之有從屬性，其抵押權應不生效力，然兩
      造間並無債權存在，是以本件抵押設定登記，應予塗銷。
      又黃春盛於聲請系爭拍賣抵押物強制執行事件後，業於94
      年5 月20 日 死亡，被告等人遂於94年8 月間檢呈繼承系
      統表，向鈞院聲明繼承黃春盛所有債權債務並聲請續行執
      行拍賣原告所有系爭土地。
    (三)復按「確認法律關係之訴，非原告有即受確認判決之法律
      上利益者，不得提起之；確認證書真偽或為法律關係基礎
      事實存否之訴，亦同」，民事訴訟法第247 條第1 項定有
      明文。而所謂即受確認判決之法律上利益，參酌最高法院
      52年台上字第1240號判例要旨，係指法律關係之存否不明
      確，原告主觀上認其在法律上之地位有不安之狀態存在，
      且此種不安之狀態，能以確認判決將之除去者而言，即得
      依民事訴訟法第247 條之規定提起確認之訴。本件原告所
      有系爭土地，經被告等人之被繼承人黃春盛聲請法院查封
      拍賣，上開事件嗣因黃春盛死亡而由被告等人依法繼承聲
      請續行執行，如不訴請確認原告與被告等人之被繼承人黃
      春盛間就系爭土地所擔保之抵押債權是不存在，原告在私
      法上之地位將有受侵害之危險，是，原告提起本件確認之
      訴用以排除此項危險，應認原告有即受確認判決之法律上
      利益，原告提起本件確認之訴，當屬適理有據。且按「執
      行名義成立後，如有消滅或妨礙債權人請求之事由發生，
      債務人得於強制執行程序終結前，向執行法院對債權人提
      起異議之訴。…。執行名義無確定判決同一之效力者，於
      執行名義成立前，如有債權不成立或消滅或妨礙債權人請
      求之事由發生，債務人亦得於強制執行程序終結前提起異
      議之訴。」強制執行法第14條第1 項、第2 項定有明文。
      系爭借據及抵押權設定契約書並非真正，是，兩造間抵押
      權所擔保之債權並不存在，被告等人之被繼承人黃春盛據
      以聲請強制執行之執行名義為無確定判決同一效力之拍賣
      抵押物裁定，執行名義成立前有債權不成立之事由，從而
      ，原告提起本件債務人異議之訴，訴請確認被告等人對於
      其被繼承人黃春盛就原告所有系爭土地設定抵押權所擔保
      之債權不存在，被告等人應將上開抵押權設定登記塗銷，
      且臺灣桃園地方法院93年度執字第31997 號拍賣抵押物強
      制執行事件就系爭土地所為之強制執行程序應予撤銷，始
      屬適理有據。
    (四)被告等人對原告並無債權存在，原告自得請求塗銷系爭抵
      押權設定，且系爭強制執行程序應予撤銷：
      1.89年7 月15日書立之2 紙借據並非原告所簽發，原告亦
        未授權第三人簽發，而係遭偽造，被告等人基於黃春盛
        繼承人身分，不得據此對原告主張享有系爭借款債權，
        是，被告等人主張之系爭借款債務，並非本件之抵押債
        務，則系爭抵押權欠缺從屬性，被告等人主張之系爭抵
        押債權當屬不存在，況，原告自始未曾與黃春盛簽訂任
        何抵押權設定契約，詎訴外人甲○○竟未得原告同意，
        持原告所有系爭不動產之相關證件並盜用印章，偽造抵
        押權設定契約書並持向地政機關登記設定抵押權合計34
        8 萬元予黃春盛，黃春盛進而執抵押權設定登記文件向
        鈞院執行處聲請拍賣系爭不動產，經鈞院受理並以93年
        度執二字第31997 號拍賣抵押物強制執行事件將原告所
        有之系爭不動產查封並定期拍賣在案。是，本件黃春盛
        據以聲請執行程序之執行名義，並無確定判決之效力，
        而原告在執行名義成立前，確有債權不成立之事由，原
        告自有即受確認判決之法律上利益，訴請確認被告就系
        爭不動產之348 萬元抵押權不存在，且得本於民法第76
        7 條規定請求塗銷本件抵押權登記以回復原狀，以排除
        對系爭不動產所有權之侵害，並得依強制執行法第14條
        第2 項規定提起債務人異議之訴，請求撤銷本件強制執
        行程序。
      2.復按「無代理權人以代理人之名義所為之法律行為，未
        經本人承認，對於本人，不生效力。」民法第170 條第
        1 項定有明文。訴外人甲○○未經原告同意或授權，盜
        用原告系爭房地所有權狀、印鑑等相關文件，並持之設
        定抵押權登記予黃春盛，則黃春盛既非有權代理原告為
        設定抵押權之行為，而事後原告亦不予承認，是此設定
        抵押權之行為，對於原告而言，自不生效力。從而，原
        告當得依所有權訴請確認本件被告等人就系爭房地之34
        8 萬元抵押權不存在及被告等人並應將上開抵押權設定
        登記塗銷，以排除對系爭不動產所有權之侵害。
      3.按「執行名義無確定判決同一之效力者，於執行名義成
        立前，如有債權不成立或消滅或妨礙債權人請求之事由
        發生，債務人亦得於強制執行程序終結前提起異議之訴
        。」，強制執行法第14條第2 項定有明文。本件被告等
        人於本件執行事件中聲請拍賣系爭不動產，所執之執行
        名義為拍賣抵押物裁定，則拍賣抵押物之裁定既無確定
        判決之同一效力，且本件抵押權設定登記係訴外人甲○
        ○未經原告同意或授權，盜用原告系爭不動產所有權狀
        、印章等相關文件，並偽造原告之簽名、盜蓋印文，進
        而持之以原告之名辦理抵押權設定登記與黃春盛，則訴
        外人甲○○無權代理原告為設定抵押權之行為，事後復
        未能得原告之承認，是此設定抵押權之行為對原告不生
        效力，則被告等人對原告自亦無抵押權存在，從而原告
        當得依前開規定訴請撤銷本件拍賣抵押物強制執行事件
        就原告所有系爭不動產所為之強制執行程序。
    (五)系爭抵押權設定契約書上所覆蓋之印鑑章及簽名均非為原
      告所親自蓋印及書寫，系爭抵押權之設定，非經原告同意
      後所為，被告等人所辯，並非真實：
      1.原告於民國89年間購買系爭土地，因不諳土地買賣程序
        ，特授權訴外人即代書甲○○處理有關土地買賣之權，
        詎原告嗣後突接獲法院抵押物查封公告，始發現系爭土
        地竟遭被告等人之被繼承人黃春盛持抵押借據金額計28
        9 萬元及土地抵押權設定契約書向黃春盛辦理抵押借款
        ，設定本金最高限額抵押權擔保348 萬元。惟原告既未
        授權代書甲○○辦理抵押借款，更未授權甲○○設定本
        件抵押權，甲○○上開行為顯屬無權處分。
      2.原告將印章、印鑑證明等資料交付訴外人甲○○固屬真
        正，然原告交付之原因係為委託辦理系爭土地買賣過戶
        之特定事項所用，除該特定事項外，尚難僅憑訴外人甲
        ○○持有原告之印章、印鑑證明等資料，即認原告有使
        訴外人甲○○有設定系爭抵押權之代理權存在。
      3.況，按不動產物權之移權或設定，應以書面為之；為委
        任事務之處理，須為法律行為，而該法律行為，依法應
        以文字為之者，其處理權之授與，亦應以文字為之。其
        授與代理權者，代理權之授與亦同，民法第760 條與第
        531 條分別定有明文。原告從未委任訴外人甲○○為本
        件抵押權之設定，更未以書面授與處理權。從而，訴外
        人甲○○以原告名義所為系爭抵押權之設定登記行為即
        係未經原告之合法授權，該抵押權設定行為經原告否認
        後依法即對原告不生效力。
      4.又，所有人對於無權占有或侵奪其所有物者，得請求返
        還之。對於妨害其所有權者，得請求除去之。有妨害其
        所有權之虞者，得請求防止之，民法第767 條亦有明文
        。本件系爭抵押權之設定既對原告不生效力，惟業經辦
        理登記完畢，自屬對原告所有權之圓滿狀態有所妨害，
        原告依前揭規定訴請被告等人應予塗銷系爭抵押權設定
        登記以為除去之妨害，自屬正當有據。
    (六)雙方最為重要之法律（契約）文件有二，一者為89年4 月
      買賣契約書，再者為92年11月協議書。前者衍生抵押權設
      定之法律瑕疵為原告主張無效；後者之協議為被告所惡意
      違背未予遵循，並以前者取得之抵押權，聲請拍賣原告之
      土地：
      1.89年之抵押權設定為無效之法律行為或因其瑕疵經原告
        主張後為無效之法律行為：
        (1)被告及代書甲○○自始迄今無從提出原告委託抵押之
          設定特別授權書以實其說。是89年之抵押權設定為無
          效之法律行為或因其瑕疵經原告主張而為無效之法律
          行為，雙方依89年買賣契約，是存債（買賣價金）之
          關係而未存物（抵押）之關係。
        (2)原告並未特別授權代書設定抵押，是其所為之抵押權
          設定具無效性。
      2.被告及代書不依雙方合意之92年協議書內容
        ，受領原告70地號土地斜線300 坪以消滅雙方債關係
        ，其因為何？實費斟酌。而彼逕依89年之無效
        抵押權聲請拍賣茲設定土地，因具違背契約之可歸責性
        （故意或過失），而負回復原狀責任（民法第213 條）
        ，法律理由如下：
        (1)契約之合意與訂定如未具無效或得撤銷事由，對雙方
          俱存拘束力（民法第154 條），契約當事人就茲拘束
          力之悖離構成契約責任亦另構侵權損賠責任（民法第
          184 條）。依92年雙方協議書，原告分割70地號土地
          斜線300 坪予被告，以消滅雙方債關係，其所需要資
          料文件俱存於代書甲○○處，被告何不依約受領而選
          擇聲拍，已構成故意過失之契約損賠責任及其衍生之
          回復責任（民法第213 條）。
        (2)今即令89年買賣契約中被告設定之抵押權非如原告主
          張之無效，被告未依雙方92年協議書，以受領原告70
          地號土地斜線300 坪以消滅雙方債關係（民法第319
          條）而脫逸契約本旨，選擇聲請拍賣89年買賣契約中
          原告被設定之抵押權土地。實已生違背契約之可歸責
          事由（民法第226 條）負損賠責任及回復原狀責任（
          民法第213 條）。
    (四)聲明：
      1.確認黃春盛（被告己○○○等六人為繼承人）就原告所
        有座落於桃園縣龜山鄉○○段第70號、桃園縣龜山鄉○
        ○段第72號等地號之土地於89年9 月21日經桃園縣桃園
        地政事務所以89年桃資登字第434830號、434850號收件
        登記之抵押權所擔保之本金最高限額新台幣（下同）48
        萬元、300 萬元，合計348 萬元之借款債權不存在。
      2.被告等六人應將前項抵押權登記塗銷。
      3.臺灣桃園地方法院93年度執二字第31997 號拍賣抵押物
        強制執行程序應予撤銷。
二、被告辯稱：
    (一)按依本法所為之登記，有絕對效力，土地法第43條定有明
      文。原告就系爭土地分別設定最高限額抵押權300 萬元、
      48萬元予被告之被繼承人黃春盛，其後黃春盛於93年12月
      13日聲請拍賣抵押物，並於94年3 月7 日查封拍賣系爭土
      地，是以依上開條文規定被告等人信賴土地登記之公示效
      力。果如原告所言，何以未於94年3 月7 日查封拍賣系爭
      土地時，即立即提起債務人異議之訴，竟遲至97年3 月25
      日始提起本訴？是原告之主張顯不足採信，且坐落桃園縣
      龜山鄉○○段72地號土地業已遭拍定，故原告此部分之主
      張已失所附麗，並無理由。
    (二)系爭抵押權之設定，確經原告同意，原告亦授權證人甲○
      ○辦理：
      1.92年11月間原告與黃春盛簽訂協議書，其中記載：緣89
        年7 月、10月間，原告分別將其坐落桃園縣龜山鄉○○
        段第70號及桃園縣龜山鄉○○段第72號地號土地，設定
        最高限額新台幣參佰萬元及肆拾捌萬元正給黃春盛等語
        ，足徵系爭抵押權設定確經原告同意。
      2.依證人甲○○到庭證述：「…，辦理過戶、設定抵押權
        都是當事人交代我辦理的」、「（辦理系爭2 筆土地抵
        押權設定契約書、印鑑證明、系爭土地之所有權狀，是
        否均由原告交付給你，由你辦理所有相關事宜？）是原
        告親自交給我，讓我去辦理的。」等語，系爭抵押權之
        設定，係經原告同意。
      3.原告訴訟代理人到庭自認：「就協議書上簽名及印文為
        真正不爭執。並提出92年協議書繕本。（提示買賣契約
        書正本，有何意見？）沒有意見。」等語。依買賣契約
        第六條約定：過戶完畢之日起，買方隨即抵押設定新台
        幣佰萬元正，實際借款額為新台幣貳佰伍拾萬元正，
        買方願以台灣銀行一般放款利率按月用電匯給付給賣方
        ，買方並簽發實際借款額數之本票給賣方收執，設定期
        限為期三年，若有需要經雙方之同意再延長等語；協議
        書前言亦載明：緣89年7 月、10月間，地主丙○分別將
        其坐落龜山鄉○○段70及72地號土地，設定最高限額新
        台幣參佰萬元及肆拾捌萬元正給黃春盛等語。是以依原
        告不爭執之協議書及買賣契約之上開記載可知，系爭抵
        押權設定確經原告同意。
      4.證人即代書甲○○提出之買賣契約書所附認同書亦明載
        ：爰中華民國八十九年四月二十七日丙○女士與黃春盛
        先生間，有關龜山鄉○路○段50-22 地號旱地土地，委
        託本代書辦理分割、移轉、設定等事項，業已全部依照
        契約所示完成各項手續，經買賣雙方確認無誤，並將土
        地權狀正本、他項權利正本、設定契約書正本分別交付
        丙○女士以及黃春盛先生收執等語，足徵系爭抵押權設
        定確經原告同意並授權證人甲○○辦理。
    (三)系爭抵押權設定所擔保之債權確係存在：
      1.前開協議書上立協議書人欄「丙○」簽署之姓名及印章
        ，均與89年7 月15日書立之2 紙借據之「丙○」之姓名
        及印章相符。足徵該2 紙借據確為真正。且依證人甲○
        ○提出之買賣契約書第六條約定，足證系爭抵押權設定
        係買賣價金之擔保。
      2.由證人甲○○到庭證述：「（提示借據、協議書，有何
        意見？）賣方黃春盛與買方丙○間，就龜山鄉○路○段
        50之22地號之土地，買方親將身份證影本、印章等資料
        交給我。設定抵押權的原因，在契約書上第6 條有載明
        。買賣契約書上的簽名、印文都是買方親簽。地點是在
        黃春盛家中。印文是原告交給我當場蓋的。提出買賣契
        約書正本。辦理過戶、設定抵押權都是當事人交代我辦
        理的。（對於契約書及借據及辦理設定部分，是否於同
        一天辦理的？）在同一天有簽立買賣契約書、借據、設
        定抵押。（如買賣契約、借據是在同一天辦理，為何買
        賣契約書與借據之印文不同？）原告的簽名都是原告親
        簽的。印文是原告當場將印章交給我蓋的。原告之前有
        委託我辦理過戶，他有數個章，每次提出的章都不一樣
        ，只是是他提出的章我就幫他蓋。我沒有特別注意契約
        書與借據的印文是否不同。（借據部分中有提及2 筆借
        款，原、被告間借款是買賣價金的證明還是向被告為借
        貸？）借款是當做買賣價金的證明。第1 筆50之22地號
        土地，原告拿1 萬元的現金付訂，餘款249 萬以借據及
        辦理抵押的方式當做買賣價金的證明。第2 筆50之29地
        號土地，原告以40萬元的借據當做買賣價金，有無辦理
        設定我不記得了。有如辦理設定，是當事人明確委託我
        ，我才會去辦。（被告土地有多大？被告土地是哪一筆
        做買賣？買賣價金為何？）原告向黃春盛購買的土地為
        龜山鄉○路○段50之22地號土地。土地有165 坪。買賣
        價金為新臺幣250 萬元。（辦理系爭2 筆土地抵押權設
        定契約書、印鑑證明、系爭土地之所有權狀，是否均由
        原告交付給你，由你辦理所有相關事宜？請求提示抵押
        權設定申請書、他項權利證明書。）是原告親自交給我
        ，讓我去辦理的。（系爭借據2 紙，是否為買賣價金之
        擔保並辦理設定抵押權？）是。」等語可知，系爭抵押
        權設定係系爭70地號、72地號土地買賣價金之擔保，足
        徵系爭抵押權所擔保之債權確係存在。
    (四)從而，原告空言主張系爭借據及抵押權設定契約均非真正
      ，復未能舉證以實其說，自不足採信。
    (五)聲明：原告之訴駁回。
三、本院之判斷：
    (一)原告前於77年4 月26日向被告之被繼承人黃春盛（黃春盛
      於94年5 月20日死亡，由被告己○○○、丁○○、戊○○
      、庚○○、壬○○○、辛○○繼承）購買桃園縣龜山鄉○
      路○段50之22地號土地（重測後為同鄉○○段70地號土地
      ）中之600 坪土地，嗣於89年4 月27日，再以250 萬元之
      價金，向黃春盛購買上開土地中之165 坪（即將上開土地
      全數購買），另以40萬元之價金，向黃春盛購買桃園縣龜
      山鄉○路○段50之29地號土地（重測後為同鄉○○段72地
      號土地），遂於89年7 月31日變更土地所有權人為原告，
      系爭土地於89年10月3 日，分別以桃資登字第434850號、
      第434830號，以黃春盛為債權人、原告為債務人，分別為
      最高限額300 萬元、48萬元之抵押權設立登記；黃春盛嗣
      後聲請本院就系爭土地為拍賣抵押物之裁定，經本院以93
      年度拍字第1059號裁定准許拍賣抵押物確定後，黃春盛遂
      於93年12月15日持上開確定之裁定，向本院聲請拍賣抵押
      物之執行，經本院以93年度執字第31997 號執行案件受理
      等情，為兩造所不爭執，且有系爭土地之土地登記謄本、
      本院94年3 月7 日桃院興執93年執二字第31997 號函、買
      賣契約書、黃春盛之死亡證明書、被告之戶籍謄本附卷可
      稽（見本院卷第9 頁至第14頁、第38頁至第44頁、第59頁
      至第60頁），並經本院依職權調閱本院93年度執字第3199
      7 號執行卷宗查閱無訛，是此部分之事實堪以認定，合先
      敘明。
    (二)原告主張其為辦理系爭土地之所有權移轉登記事項，將其
      所有之印章、印鑑證明及相關土地所有權狀等文件，交付
      予訴外人即代書甲○○，詎訴外人甲○○未得原告之同意
      ，於89年7 月15日偽造原告之姓名、印章，以原告為借款
      人名義，偽造原告向黃春盛借款249 萬、40萬元之借據2
      紙，再持原告上開交付之土地所有權狀、他項權利證明書
      、印鑑章、印鑑證明書，於89年9 月21日私自設定300 萬
      元、48萬元，合計348 萬元之最高限額抵押權予黃春盛，
      用以擔保上開不實債權289 萬元，是原告與黃春盛間之借
      款債權並不存在，系爭土地之最高限額抵押權亦屬無據云
      云。經查：
      1.證人甲○○於本院審理中到庭證稱：原告與黃春盛之系
        爭土地買賣契約，原告親將其身分證影本、印章交付予
        伊，雙方已在買賣契約書之第6 條載明設定抵押權之原
        因，買賣契約書上之簽名係原告親簽，印文則係原告交
        付印章給伊，由伊蓋章，土地所有權移轉登記、抵押權
        之設定，均係當事人交代伊辦理的，借據所述之2 筆借
        款，係買賣價金之證明，並據此辦理抵押權之設立，第
        1 筆50之22地號土地，原告拿1 萬元的現金付訂，餘款
        24 9萬以借據及辦理抵押的方式當做買賣價金的證明，
        第2 筆50之29地號土地，原告以40萬元的借據當做買賣
        價金，有無辦理設定伊不記得了，如有辦理設定，是當
        事人明確委託伊，伊才會去辦，辦理系爭2 筆土地抵押
        權設定契約書、印鑑證明、系爭土地之所有權狀，均係
        原告交付予伊，由伊辦理所有相關事宜等語（見本院卷
        第48頁至第51頁）。
      2.依據原告不爭執之兩造89年4 月27日買賣契約書第2 條
        、第3 條約定桃園縣龜山鄉○路○段50之22地號土地中
        之165 坪之土地買賣價金為250 萬元，原告並先給付1
        萬元予黃春盛等情明確，復依契約書第6 條約定：「過
        戶完畢之日起，買方（即原告）隨即抵押設定新臺幣
        佰萬元整，實際借款額為新臺幣貳佰伍拾萬元正，買方
        願以台灣銀行一般放款利率按月用電匯給付給賣方（即
        黃春盛），買方並簽發實際借款額數之本票給賣方收執
        ，設定期限為期三年，若有需要經雙方之同意再延長。
        」等語，顯見兩造就系爭50之22地號土地之設立最高限
        額抵押權300 萬元一情，已有約定；再徵以原告簽名、
        日期為89年7 月15日之2 紙借據（本院卷第8 頁、第9
        頁），其內容為：「茲本人丙○向黃春盛先生借到新臺
        幣貳佰肆拾九萬元正，今特立此據為證。」、「茲本人
        丙○向黃春盛先生借到新臺幣肆拾萬元正，今特立此據
        為證。」等語，就249 萬元部分，核與上開買賣契約原
        告未付之買賣價金249 萬元相符，且原告亦不爭執就龜
        山鄉新路坑鄉50之29地號土地價金為40萬元，復與40萬
        元之借據一致，且與證人甲○○證稱：借據之金額係買
        賣價金之證明等語相吻，是上開2 紙借據，確係原告對
        黃春盛就系爭土地未繳之買賣價金之證明。
      3.原告雖否認上開2 紙借據係由伊簽發，惟查，觀諸原告
        不爭執之買賣契約書、89年10月17日書立之借據說明書
        、92年11月書立之協議書上關於原告之簽名，其筆順、
        書寫方式，核與上開2 紙借據上之簽名相符；此外，再
        依據原告提出且其並不爭執之借據說明書（89年10月17
        日書立）前言記載：「依據雙方約定對龜山鄉○路○段
        地號50之29及50之22土地設定契約書之借貸清償發生說
        明如下：…」等語（見本院卷第124 頁）、協議書（92
        年11月書立）前言記載：「緣89年7 月、10月間，地主
        丙○分別將其坐落龜山鄉○○段70及72地號土地，設定
        最高限額新臺幣佰萬元及肆拾捌萬元正給黃春盛。」
        等語（見本院卷第117 頁），均明確載明系爭土地設定
        抵押及借貸事宜，且原告上開提出之借據說明書，係就
        原告應給付之利息、本金之交付事宜，益證上開2 紙借
        據，確係原告簽立，以資為其對黃春盛未繳買賣價金之
        證明，且原告就系爭土地設立最高限額抵押權以為買賣
        價金擔保一事，知之甚詳，應認原告與黃春盛間之借款
        債權，確係存在。
      4.原告主張代書甲○○未經其同意，擅自設定最高限額抵
        押權云云，惟證人甲○○已於本院審理中證稱：原告同
        意其代為辦理最高限額抵押權等語，且兩造於買賣契約
        書第6 條已就最高限額抵押權一事進行書面約定，而依
        據證人甲○○於本院審理中提出之認同書（89年10月17
        日書立）載明：「爰中華民國八十九年四月二十七日丙
        ○女士與黃春盛先生間，有關龜山鄉○路○段50之22地
        號旱地土地，委託本代書辦理分割、移轉、設定原事項
        ，業已全部依照契約所示完成各項手續，經買賣雙方確
        認無誤，並將土地權狀正本、他項權利正本、設定契約
        書正本分別交付丙○女士、以及黃春盛先生收執。」等
        語（本院卷第63頁），其上並經原告簽名無訛，該簽名
        之書寫方式、筆順，亦與上開2 紙借據、買賣契約書、
        借據說明書、協議書相符，復依據兩造於92年11月間書
        立之協議書內容，亦載明系爭土地設定抵押權之後續處
        理事宜，顯見原告非但知悉並同意系爭土地設定最高限
        額抵押權，且以交付印鑑、土地所有權狀等相關證明文
        件予證人甲○○，並授權其辦理最高限額抵押權；雖原
        告主張其並未以書面授權證人甲○○就系爭土地辦理最
        高限額抵押權，是證人甲○○就此部分所為係屬無權代
        理云云，惟查，證人甲○○係執業代書，為兩造所不爭
        執，其受委任辦理抵押權設定登記，為其業務範圍，系
        爭抵押權設定登記僅須檢附土地所有權狀、印鑑證明、
        印鑑章，即可辦妥登記，非謂該部分之授權需以書面為
        必要，故原告此部分之主張，亦屬無據。
    (三)綜上，原告與黃春盛間之借款債權既屬存在，系爭土地上
      之最高限額抵押權即屬有據，原告請求確認確認此部分債
      權不存在，並塗銷系爭土地最高限額抵押權及撤銷本院93
      年度執二字第31997 號拍賣抵押物強制執行程序，則屬無
      理，應予駁回。
四、本件事證已臻明確，兩造其餘之主張、陳述及所提之證據資
    料，與判決基礎無涉，爰不一一論述，附此敘明。
據上論結，本件原告之訴為無理由，依民事訴訟法第78條，判決
如主文。
中    華    民    國    97    年    10    月    28    日
                    民事第三庭  法  官  陳心婷
以上正本證明與原本無異。
如對本判決上訴，須於判決送達後廿日內向本院提出上訴狀。
                                書記官  林君燕
中    華    民    國    97    年    10    月    28    日


司法院資訊處製作；財團法人民間司法改革基金會備份。
